臺灣臺中地方法院民事判決
110年度訴字第896號
原      告  陳儒祺  
被      告  全球人壽保險股份有限公司

法定代理人  彭騰德  
被      告  馬君碩  
            王中華  
            莊惠雲  
            范又綺  
共      同
訴訟代理人  邱培慎律師
            林子凡  
被      告  陳美賢  
訴訟代理人  何國榮律師
上列當事人間損害賠償事件，本院於民國111年5月13日言詞辯論
終結，判決如下：
    主    文
原告之訴及假執行之聲請均駁回。
訴訟費用由原告負擔。
    事實及理由
壹、程序部分
    按訴狀送達後，原告不得將原訴變更或追加他訴，但請求之
    基礎事實同一者，不在此限，民事訴訟法第255條第1項第2
    款定有明文。查原告起訴時訴之聲明為：(一)被告全球人壽
    保險股份有限公司（以下逕稱全球人壽）應給付原告新臺幣
    （下同）430萬元，並自起訴狀繕本送達翌日起至清償日止
    ，按年息百分之5計算之利息。(二)其餘被告應給付原告20
    萬元，並自起訴狀繕本送達翌日起至清償日止，按年息百分
    之5計算之利息。(三)願供擔保，請准宣告假執行。嗣於民
    國110年3月3日以民事補正狀將上開第2項聲明變更為：被告
    丙○○（以下逕稱丙○○）應給付原告20萬元、被告甲○○（以下
    逕稱甲○○）應給付原告20萬元、被告丁○○（以下逕稱丁○○）
    應給付原告20萬元、被告乙○○（以下逕稱乙○○）應給付原告
    20萬元、被告戊○○（以下逕稱戊○○）應給付原告20萬元，並
    自起訴狀繕本送達翌日起至清償日止，按年息百分之5計算
    之利息。經核原告所為訴之聲明變更，均係本於戊○○冒名投
    保所生之同一基礎事實，揆諸前開規定，應予准許。
貳、實體部分
一、原告主張：戊○○為原告之胞姐，原告與張品智為夫妻關係。
    戊○○於92年8月1日以張品智為要保人及被保險人投保「國華
    人壽定期壽險(92)」、保單號碼BL007246、保險金額250萬
    元（下稱國華人壽定期壽險），約定身故受益人為原告，嗣
    於93年7月30日變更要保人為原告；再於92年9月9日以原告
    為要保人、張品智為被保險人投保國華人壽「全球定期壽險
    」、保單號碼0000000000、保險金額為180萬元（下稱全球
    定期壽險），約定身故受益人為原告，惟上開文書簽名均是
    由戊○○所偽造（以下合稱系爭保險契約）。另全球人壽於10
    2年10月29日受理系爭保險契約變更身故受益人為訴外人己○○之保險契約變更申請書，然其上之簽名亦為戊○○所偽造。
    而戊○○上開偽造文書之行為，經本院以106年度訴字第1779
    號刑事判決行使偽造私文書罪，處有期徒刑5月，經上訴後
    ，臺灣高等法院臺中分院（下稱臺中高分院）以108年度上
    訴字第1236號判決上訴駁回及判處戊○○緩刑4年，復經最高
    法院以109年度台上字第3054號判決駁回上訴確定，戊○○並
    應向原告支付如臺中高分院108年度附民移調字第203號調解
    程序筆錄約定之賠償金。又全球人壽依金融監督管理委員會
    民國102年3月20日金管保壽字第10202542631號函核准自102
    年3月30日起概括承受國華人壽保險股份有限公司（下稱國
    華人壽）除保留資產、保留負債以外之資產、負債及營業，
    相關衍生之爭議亦由全球人壽承受處理。而丙○○、甲○○、丁○○、乙○○為全球人壽之保單稽查主管，原告曾於104年2月5
    日以臺中北屯郵局000109、000111號存證信函通知全球人壽
    ，主張未曾投保系爭保險契約，然張品智死亡後，己○○卻已
    向全球人壽領取524萬元之保險金，丙○○等4人未盡實質審查
    之義務，貿然承保戊○○冒名投保之系爭保險契約及更改受益
    人，全球人壽亦未善盡內部督導之責，致使原告受有受領保
    險金之權利損害。為此，爰依民法第184條第1、2項、第185
    條、第544條、第179條規定提起本訴等語。並聲明：(一)全
    球人壽應給付原告430萬元，並自起訴狀繕本送達翌日起至
    清償日止，按年息百分之5計算之利息。(二)稱丙○○應給付
    原告20萬元、甲○○應給付原告20萬元、丁○○應給付原告20萬
    元、乙○○應給付原告20萬元、戊○○應給付原告20萬元，並自
    起訴狀繕本送達翌日起至清償日止，按年息百分之5計算之
    利息。
二、被告部分：
(一)全球人壽、丙○○、甲○○、丁○○、乙○○則以：原告未能說明其
    請求權基礎及請求金額如何計算，所列部分被告更與原告之
    主張無涉，顯屬起訴基於惡意、不當目的或有重大過失，且
    事實上或法律上之主張欠缺合理依據。即使系爭保險契約確
    如原告所述，為他人冒名投保，國華人壽及全球人壽經核保
    後同意承保，對原告亦無任何損害可言。又甲○○及丁○○為全
    球人壽之保單服務人員，並未經手辦理系爭保險契約之核保
    程序，且丙○○自104年間始任全球人壽之總經理，保單核保
    亦非總經理之職責，乙○○則時任全球人壽之申訴部門人員，
    承辦原告向全球人壽申訴系爭保險契約之案件，不負責保單
    核保。另原告曾於104年2月5日以臺中北屯郵局存證號碼000
    109號、000111號存證信函通知全球人壽，亦曾於同年8月因
    同一爭議向評議中心申請評議，顯見原告早於104年間即已
    主張系爭保險契約被非其本人投保或變更要保人，然遲於現
    在始請求被告等負損害賠償責任，顯已逾侵權行為請求權之
    2年時效，卻主張其於109年方知有損害云云，其起訴顯係基
    於惡意、不當目的或有重大過失。又原告在提起本件訴訟前
    至訴訟審理中均堅稱「其不曾投保系爭保險契約」，卻主張
    其所受侵害之權利為「受領系爭保險契約保險金之權利」，
    欠缺合理依據，顯有民事訴訟法第249條第1項第8款之情形
    ，請依法裁定駁回其訴，並對原告裁處罰鍰等語，資為抗辯
    。並聲明：⒈原告之訴駁回。⒉如受不利判決，願供擔保請准
    免為假執行。
(二)戊○○則以：原告於本件對於戊○○主張之事由，前已於臺中高
    分院以108年度附民移調字第203號事件中成立調解在案，原
    告執同一事由再行對戊○○提起本件訴訟，應為前成立調解之
    確定判決既判力所及，當已違反一事不再理之原則。再依原
    告所主張其遭戊○○冒名向全球人壽投保人身保險之全部經過
    足知，原告並未受有任何損害，是原告向戊○○請求侵權行為
    之損害賠償應屬無據等語，資為抗辯。並聲明：⒈原告之訴
    及假執行之聲請均駁回。⒉如受不利判決，願供擔保請准宣
    告免為假執行。　　
三、得心證之理由：
(一)原告主張戊○○於92年8月1日以張品智為要保人及被保險人投
    保國華人壽定期壽險，約定身故受益人為原告，嗣於93年7
    月30日變更要保人為原告；再於92年9月9日以原告為要保人
    、張品智為被保險人投保全球定期壽險，約定身故受益人為
    原告，另全球人壽於102年10月29日受理系爭保險契約變更
    身故受益人為訴外人己○○之保險契約變更申請書，及戊○○因
    行使偽造文書，經本院以106年度訴字第1779號刑事判決處
    有期徒刑5月，經上訴後，臺中高分院以108年度上訴字第12
    36號判決上訴駁回及判處戊○○緩刑4年，復經最高法院以109
    年度台上字第3054號判決駁回上訴確定，戊○○並應向原告支
    付如臺中高分院108年度附民移調字第203號調解程序筆錄約
    定之賠償金等情，業據提出全球人壽函、全球人壽保險契約
    變更申請書、保險契約內容變更申請書、臺中高分院刑事庭
    函等件為證（見本院卷第21至35頁），亦為被告所不爭執，
    並經本院依職權調取上開刑事及調解卷宗核閱無誤，應堪信
    實。
(二)按本法所稱保險，謂當事人約定，一方交付保險費於他方，
    他方對於因不可預料，或不可抗力之事故所致之損害，負擔
    賠償財物之行為。根據前項所訂之契約，稱為保險契約；當
    事人互相表示意思一致者，無論其為明示或默示，契約即為
    成立，保險法第1條及民法第153條第1項定有明文。是依上
    開規定，當事人對於保險契約必要之點即由一方交付保險費
    於他方，他方對於因不可預料，或不可抗力之事故所致之損
    害，負擔賠償財物之行為，必須意思表示一致，契約始能成
    立。經查：
　⒈本院衡酌原告不諳法律，經多次行使闡明權令原告就訴訟關
    係之事實及法律為適當完全之辯論，原告於本院110年5月7
    日準備程序期日陳稱：原告之請求權依據為民法第184條第1
    項、第184條第2項、第188條、第544條、保險業務員管理規
    則第15條第1項；原告領取保險金之權利受侵害，所受的侵
    害是無法領取系爭保險契約之保險金等語（見本院卷第190
    頁），復於本院111年5月13日言詞辯論期日陳稱：原告對全
    部被告之請求權基礎為184條第1項前、後段、第2項、第185
    條。民法第179條部分是針對戊○○。民法第544條部分是針對
    全球人壽；原告主張侵權行為有受領保險金之權利受侵害，
    原告是向戊○○主張不當得利，因為原本要給付給原告之保險
    金被戊○○領走。另民法第544條部分是對全球人壽主張。原
    告有請全球人壽不可理賠己○○，也有告知會有訴訟問題，但
    戊○○拿偽造之文書向全球人壽申請理賠，全球人壽依舊理賠
    保險金，其因此受到無法領取保險金之損害等語（見本院卷
    第375、376頁）。是本件經多次變更請求權之依據，原告最
    終係依民法第184條第1、2項、第185條、第544條規定，請
    求全球人壽賠償原告430萬元；依民法第184條第1、2項、第
    185條規定請求丙○○、甲○○、丁○○、乙○○各賠償原告20萬元
    ；依民法第184條第1、2項、第185條、第179條規定請求戊○○賠償原告20萬元，就侵權行為之法律關係部分，原告主張
    所受侵害者為領取保險金之權利，損害為無法領取之保險金
    ；就不當得利之法律關係部分，原告主張戊○○無法律上原因
    領取原應由其領取之保險金，合先敘明。
  ⒉原告於起訴狀、準備程序狀、準備程序狀(二)均主張戊○○冒
    用原告之名為張品智簽訂系爭保險契約（見本院卷第15、16
    1、217頁），亦曾於104年2月3日寄發存證信函予全球人壽
    ，表示其從未以要保人身分為張品智向全球人壽投保系爭保
    險契約等語（見本院卷第119、121頁），原告於財團法人金
    融消費評議中心亦主張系爭保險契約關於要保人欄位之簽名
    ，非其所簽署，保險費亦非其所繳納等語，有104年12月11
    日財團法人金融消費評議中心104年評字第1266號評議書（
    見本院卷第125至129頁），復於本院110年5月7日準備程序
    期日陳稱：原告未曾以張品智為被保險人向全球人壽投保系
    爭保險契約。其與張品智均無投保系爭保險契約之意思，係
    戊○○偽造原告與張品智之印文投保，其於張品智過世後經查
    證始知有系爭保險契約等語（見本院卷第191頁），於本院1
    10年9月17日準備程序期日陳稱：不爭執戊○○未獲原告同意
    簽署系爭保險契約，且戊○○變更系爭保險契約受益人亦未經
    原告同意等語（見本院卷第290頁）。是原告自始至終均主
    張其無投保系爭保險契約之意，則依前揭說明，原告與國華
    人壽間就系爭保險契約必要之點，意思表示並非一致，系爭
    保險契約即未合法成立，原告自無從依系爭保險契約之法律
    關係，請求全球人壽給付保險金。從而，原告並無請求給付
    系爭保險契約保險金之權利，自無受領保險金權利受侵害之
    情，是原告依侵權行為之法律關係請求被告賠償其無法領取
    保險金之損害，即屬無據。又原告既無請領系爭保險契約保
    險金之權利，縱戊○○無法律上原因領取系爭保險契約之保險
    金，僅為全球人壽是否得請求戊○○返還之問題，原告亦不因
    此受有損害，是原告依民法第179條規定請求戊○○返還保險
    金，亦屬無據。
　⒊按稱委任者，謂當事人約定，一方委託他方處理事務，他方
    允為處理之契約；受任人因處理委任事務有過失，或因逾越
    權限之行為所生之損害，對於委任人應負賠償之責，民法第
    528條、第544條定有明文。原告依民法第544條請求全球人
    壽賠償其未能領取之保險金云云，惟原告間與全球人壽間並
    無委任關係，原告自無從依民法第544條請求全球人壽賠償
    損害。
四、綜上所述，原告依民法第184條第1、2項、第185條、第188
    條第1項、第544條規定，請求全球人壽賠償原告430萬元，
    及依民法第184條第1、2項、第185條規定請求丙○○、甲○○、
    丁○○、乙○○各賠償原告20萬元，並依民法第184條第1、2項
    、第185條、第179條規定請求戊○○賠償原告20萬元，本院依
    其所訴之事實，認在法律上顯無理由，雖經言詞辯論，惟無
    續行之必要，爰逕以判決駁回。而原告之訴既經駁回，其假
    執行之聲請亦失所附，亦應併予駁回。
五、本件全球人壽、丙○○、甲○○、丁○○、乙○○固請求本院依民事
    訴訟法第249條之1規定對原告惡意、不當目的之濫訴，裁處
    罰鍰等語。然按前條第1項第8款，或第2項情形起訴基於惡
    意、不當目的或有重大過失者，法院得各處原告、法定代理
    人、訴訟代理人12萬元以下之罰鍰，民事訴訟法第249條之1
    第1項定有明文。所稱「起訴基於惡意、不當目的或有重大
    過失者」之釋義，參照民事訴訟法第249條條第1項第8款之
    立法理由：「原告起訴所主張之事實或法律關係，倘於客觀
    上並無合理依據，主觀上係基於惡意、不當目的，例如為騷
    擾被告、法院，或延滯、阻礙被告行使權利；抑或一般人施
    以普通注意即可知所訴無據，而有重大過失，類此情形，堪
    認係屬濫訴。」，而防杜濫訴係為衡平保護無端被捲入訴訟
    之被告權益，及珍惜合理分配使用司法資源。經查，原告提
    起本訴對於法律之適用固有誤認，惟衡及原告並非鑽研法律
    之人，是其訴訟權利之行使，或許偏執，尚難認係騷擾被告
    ，其本件訴訟，與經年累月濫訴者尚屬有別，尚無依民事訴
    訟法第249條之1裁罰罰鍰之必要，併予敘明。
六、訴訟費用負擔之依據：民事訴訟法第78條。
中　　華　　民　　國　　111 　年　　6 　　月　　27　　日
                  民事第六庭    法  官  楊雅婷
正本係照原本作成。
如對本判決上訴，須於判決送達後20日內向本院提出上訴狀。如
委任律師提起上訴者，應一併繳納上訴審裁判費。
中　　華　　民　　國　　111 　年　　6 　　月　　27　　日
                                書記官  謝其任